臺灣高等法院刑事判決
108年度上訴字第3288號
上  訴  人  臺灣基隆地方檢察署檢察官
被      告  曾祥旻  
上列上訴人因洗錢防制法等案件，不服臺灣基隆地方法院108年
度金訴字第36號，中華民國108年6月25日第一審判決（起訴案號
：臺灣基隆地方檢察署107年度偵字第5662號、107年度偵字第58
82號、108年度偵字第60號），提起上訴，本院判決如下：
    主  文
上訴駁回。
    事  實
一、曾祥旻於民國107年6月中旬某日，透過網路廣告與對方聯繫
    得悉可藉由提供金融帳戶資料10天以獲取新臺幣（下同）1
    萬元之報酬後，雖預見任意將自己所有之金融帳戶存摺、提
    款卡及密碼等物提供他人使用，該他人有可能以該帳戶作為
    實施詐欺取財等犯罪之工具，竟仍於不違背其本意之情形下
    ，基於幫助詐欺取財之不確定故意，前往基隆市仁愛區仁二
    路上之統一便利超商仁二門市，將其原所開立之「國泰世華
    商業銀行基隆分行」帳號000000000000號帳戶之存摺、提款
    卡及密碼，以IBON交貨便之方式，寄交予自稱「蔡小姐」之
    人。該人於取得上開帳戶資料後，隨即轉交所屬之詐騙集團
    使用，該詐騙集團成員即意圖為自己不法之所有，分別為下
    列行為：
  ㈠自107年6月19日晚間某時起，假冒係羅仕雄之友人，陸續撥
     打電話予羅仕雄，佯稱需借款3 萬元周轉云云，致羅仕雄
     陷於錯誤，而於107年6月20日11時許，匯款3 萬元至曾祥
     旻上開帳戶，並旋遭提領一空。
  ㈡自107年6月18日起，假冒係李偉浩之同學，陸續撥打電話予
    李偉浩，佯稱因出貨亟需一筆錢云云，致李偉浩陷於錯誤，
    而於107年6月20日13時40分許，匯款2 萬元至曾祥旻上開帳
    戶，並旋遭提領一空。
  ㈢自107年6月20日15時許起，假冒係吳榮祥之同學，陸續撥打
    電話予吳榮祥，佯稱因資金不足需借款6 萬元云云，致吳榮
    祥陷於錯誤，而於107年6月21日，匯款6 萬元至曾祥旻上開
    帳戶，並旋遭提領一空。嗣羅仕雄、李偉浩、吳榮祥發現受
    騙後分別報警處理，經警循線查獲上情。
二、案經基隆市警察局第二分局、新北市政府警察局土城分局分
    別報告臺灣基隆地方檢察署檢察官，及桃園市政府警察局平
    鎮分局報告臺灣桃園地方檢察署檢察官呈請臺灣高等檢察署
    檢察長核轉臺灣基隆地方檢察署檢察官偵查起訴。
    理  由
壹、程序事項：
一、按被告以外之人於審判外之言詞或書面陳述，除法律有規定
    者外，不得作為證據；又被告以外之人於審判外之陳述，雖
    不符同法第159 條之1 至第159 條之4 之規定，而經當事人
    於審判程序同意作為證據，法院審酌該言詞陳述或書面陳述
    作成時之情況，認為適當者，亦得為證據；而當事人、代理
    人或辯護人於法院調查證據時，知有第159 條第1 項不得為
    證據之情形，而未於言詞辯論終結前聲明異議者，視為有前
    項之同意，刑事訴訟法第159 條第1 項、第159 條之5 分別
    定有明文。查本件被告及檢察官就本判決所引用審判外之言
    詞或書面陳述之證據能力，於本院審判程序中均未予爭執，
    且迄至言詞辯論終結前亦未聲明異議，本院審酌該等具有傳
    聞證據性質之證據，其取得過程並無瑕疵，與待證事實具有
    關聯性，證明力非明顯過低，以之作為證據係屬適當，認俱
    得為證據。
二、至於本判決所引用之其他非供述證據部分，與本案均有關連
    性，亦無證據證明係實施刑事訴訟程序之公務員以不法方式
    所取得，依刑事訴訟法第158 條之4 之反面解釋，當有證據
    能力，復於本院審理時，提示並告以要旨，使被告及檢察官
    充分表示意見，自得為證據使用。 
貳、實體部分：
一、認定事實所憑之證據及理由  
    上開犯罪事實，業據被告於偵訊、本院準備程序中均坦承不
    諱，並經證人即告訴人羅仕雄、李偉浩、吳榮祥於警詢中指
    述明確（見107年度偵字第5662號偵查卷宗第21至23、35至3
    7頁、107 年度偵字第5882號偵查卷宗第33至37頁），且有
    被告上開帳戶之客戶資料查詢、對帳單及交易明細、告訴人
    吳榮祥之華南商業銀行福和分行存摺封面影本、華南商業銀
    行匯款回條聯、107年6月20日匯款人為告訴人李偉浩之臺灣
    銀行匯款申請書回條聯、被告與「蔡小姐」聯繫之通訊軟體
    LINE對話紀錄附卷可稽（見107年度偵字第5662號偵查卷宗
    第13、45頁、107 年度偵字第5882號偵查卷宗第18、19、23
    、39頁及107年度偵字第26620號偵查卷宗第66頁）。又按在
    金融機構開設帳戶，請領存摺及提款卡，係針對個人身分之
    社會信用而予以資金流通，具有強烈之屬人性格，而金融帳
    戶作為個人理財之工具，申請開設並無任何特殊限制，除一
    般民眾皆得以存入最低開戶金額之方式申請取得，一人同時
    或異時在各別金融機構申請數個存款帳戶使用概無不可，其
    申辦手續亦極為簡便，並無價購、租用或借用他人帳戶使用
    之必要。況且，金融帳戶事關個人財產權益之保障，具有高
    度專有性，非本人或與本人甚為親密者，實難認有何得以「
    自由流通使用（即任意有對價或無對價交付不熟識者使用）
    」之理，一般人亦應有妥為保管及防止他人任意使用之認識
    ，縱情況特殊致偶需交付他人使用，亦必深入瞭解其用途，
    俾免該等專有物品被不明人士利用或恃之為與財產有關之犯
    罪工具，此實為吾人按諸生活認知所極易體察之常識。查本
    件被告欲有償提供帳戶時，已為23歲之成年人，且被告自述
    教育程度高中畢業（見107年度偵字第5662號偵查卷宗第9頁
    ），智識正常，則被告對於未知真實姓名之人願以10天1 萬
    元之代價借用開戶並無何等限制之帳戶，該徵求帳戶者是否
    係為將該帳戶作為不法財產犯罪所用以規避查緝，絕無不起
    疑心之理，詎被告仍任意將其所有之金融帳戶存摺、提款卡
    及密碼有償提供他人，容任他人自由使用，其主觀上顯然具
    有縱取得該帳戶存摺、提款卡及密碼之人以之為詐欺取財工
    具，亦不違背其本意之不確定故意甚明。綜上，本案事證明
    確，被告犯行洵堪認定，應依法論科。
二、論罪科刑
  ㈠按刑法上之幫助犯，係指以幫助之意思，對於正犯資以助力
     ，而未參與實施犯罪之行為者而言（最高法院49年台上字
     第77號判例意旨參照）。查被告將上開帳戶之存摺、提款
     卡及密碼寄交他人，容任他人以之作為詐欺取財之取款工
     具，係基於幫助他人詐欺取財之犯意，且所為提供帳戶之
     行為，係屬刑法詐欺取財罪構成要件以外之行為，是核被
     告所為，係犯刑法第30條第1 項前段、第339條第1項之幫
     助詐欺取財罪。
  ㈡被告以一提供帳戶之幫助行為，使詐騙集團得用以詐騙告訴
     人羅仕雄、李偉浩、吳榮祥等3 人之財物，而幫助正犯遂
     行上開3 個相同罪名，核屬同種想像競合犯，應依刑法第5
     5條之規定，從受騙後損害情節較重之詐騙告訴人吳榮祥部
     分之幫助詐欺取財罪處斷。
  ㈢被告係幫助犯，爰依刑法第30條第2 項之規定，按正犯之刑
    減輕之。
  ㈣不另為無罪諭知部分： 
  ⒈公訴意旨另以：被告所為另涉犯洗錢防制法第14條第1項違  
    背同法第2條第2款之洗錢罪嫌。
  ⒉按洗錢防制法第2、3條中所指「特定犯罪」，固包括刑法第3
     39條之詐欺取財罪在內。惟按洗錢防制法之立法目的，依
     同法第1條之規定，係在防制洗錢，打擊犯罪，健全防制洗
     錢體系，穩定金融秩序，促進金流透明，強化國際合作。
     申言之，洗錢行為之防制，在打擊犯罪，促進金流之透明
     ，防止洗錢者利用洗錢活動掩飾或隱匿特定犯罪所得財物
     或利益，即避免追訴、處罰而使其所得財物或利益之來源
     合法化，妨礙犯罪之追查及打擊；亦即在於防範與制止特
     定犯罪所得，藉由洗錢行為，例如經由各種金融機構或其
     他交易管道，使其形式上轉換成為合法來源，而掩飾或切
     斷犯罪所得來源與犯罪之關聯性，使實施詐欺犯罪之行為
     人得以藉此躲避檢警之查緝，偵查機關無法藉由資金之流
     向追查詐欺犯罪者。是提供帳戶（例如：販售帳戶予他人
     使用；廠商提供跨境交易使用之帳戶作為兩岸詐欺集團處
     理不法贓款使用）以掩飾不法所得之去向，固為洗錢行為
     之態樣。然於販售、出租帳戶予他人使用，以使他人藉以
     取得特定犯罪所得之情形，並不當然即屬掩飾不法所得之
     去向，而可構成洗錢行為。因此，是否為洗錢行為，自應
     就犯罪全部過程加以觀察，不僅須行為人客觀上有掩飾或
     隱匿重大犯罪所得之財物或財產上利益之具體作為，包括
     有無因而使重大犯罪所得之財物或財產上利益之性質、來
     源、所在地、所有權或其他權利改變，因而妨礙重大犯罪
     之追查或處罰，或有無阻撓或危及對重大犯罪所得之財物
     或財產上利益來源追查或處罰之行為在內；主觀上更須具
     有掩飾或隱匿其犯罪所得或變得之財產或財產上利益與犯
     罪之關聯性，使其來源形式上合法化之犯罪意思，始克相
     當。若非先有犯罪所得或利益，再加以掩飾或隱匿，而係
     取得犯罪所得或利益之犯罪手段，或並未合法化犯罪所得
     或利益之來源，而能一目了然來源之不法性，或作直接使
     用或消費之處分行為，自非洗錢防制法所規範之洗錢行為
     （最高法院106年台上字第239號、第3711號判決意旨參照
     ）。經查：依本案情節，起訴書僅記載被告寄交所申請之
     金融帳戶予不詳年籍之成年人「蔡小姐」，嗣後詐騙集團
     成員要求被害人羅仕雄、李偉浩、吳榮祥匯款至被告所提
     供之金融帳戶，並無任何提及「掩飾、隱匿」犯罪所得行
     為之記載。而本案被告提供帳戶幫助犯罪之目的，尚無證
     據係為掩飾，隱匿該等犯罪所得之本質、來源、去向、所
     在，或使他人逃避刑事追訴而移轉或變更特定犯罪所得之
     情事。況且，本件係被告以外之真實姓名年籍不詳之成年
     人為訛詐行為，利用被告所提供之帳戶，要求被害人將金
     錢直接匯入或轉入被告帳戶之行為，屬於該等正犯實施詐
     欺行為之犯罪手段，並非為訛詐行為之真實姓名年籍不詳
     之成年人於取得財物後，另為掩飾、隱匿詐欺所得之行為
     ，亦非被告於該詐欺行為人實施詐欺犯罪取得財物後，另
     由被告為之掩飾、隱匿。單純的提供帳戶，並沒有改變詐
     欺所得之本質、來源、去向、所在、所有權、處分權或其
     他權益，亦未曾直接使上開內容晦暗不明，詐欺集團尚必
     須要有其他的積極行為加入，始會導致無法追溯其來源之
     結果。故本件無從認定被告有何洗錢之犯行。
  ⒊綜上，被告所為，並不該當於洗錢防制法第14條之洗錢罪， 
     檢察官就此認定，尚有誤會。又此部分倘成立犯罪，與本
     院前開論罪科刑之部分，有想像競合犯之裁判上一罪關係
     ，爰不另為無罪之諭知，附此敘明。
三、維持原判決及駁回上訴之理由 
  ㈠本件原審於審酌一切情事後，認定被告犯罪，並以行為人之 
    責任為基礎，審酌被告提供金融帳戶予他人作為詐欺取財之
    工具，造成犯罪偵查困難，亦使被害人求償無門，幕後犯罪
    人得以逍遙法外，對交易秩序、社會治安之危害非輕；惟念
    及被告犯後坦承犯行，態度尚可，兼衡被告提供之帳戶數量
    ，及其幫助詐騙集團詐得之款項金額，暨其素行（有本院被
    告前案紀錄表在卷可查）、教育程度高中畢業、家境勉持（
    見107年度偵字第5882號偵查卷宗第5頁）等一切情狀，量處
    拘役55日並諭知易科罰金之折算標準，及說明不為沒收之諭
    知等。其認事用法核無違誤，量刑亦屬妥適。
  ㈡檢察官上訴意旨指被告亦犯洗錢防制法第14條第1 項之洗錢
     罪嫌等語，並無理由，應予駁回。
四、被告經合法傳喚，無正當理由不到庭，爰不待其陳述，逕行
    判決。
據上論斷，應依刑事訴訟法第371、368條，判決如主文。
本案經臺灣基隆地方檢察署檢察官黃耀賢偵查起訴，檢察官何治
蕙提起上訴；臺灣高等檢察署檢察官楊四猛到庭執行職務。 
中    華    民    國    109   年    1     月    9     日
                  刑事第七庭  審判長法  官  孫惠琳
                                    法  官  戴嘉清
                                    法  官  連雅婷
以上正本證明與原本無異。
被告不得上訴。
檢察官如不服本判決，應於收受送達後10日內向本院提出上訴書
狀，其未敘述上訴之理由者並得於提起上訴後10日內向本院補提
理由書（均須按他造當事人之人數附繕本）「切勿逕送上級法院
」。
                                    書記官  潘文賢
中    華    民    國    109   年    1     月    9     日
附錄本案論罪科刑法條全文：
中華民國刑法第339條：（普通詐欺罪）
意圖為自己或第三人不法之所有，以詐術使人將本人或第三人之
物交付者，處 5 年以下有期徒刑、拘役或科或併科 50 萬元以
下罰金。
以前項方法得財產上不法之利益或使第三人得之者，亦同。
前二項之未遂犯罰之。